ACORDAO-COMPLETO-2454090

ACÓRDÃO 335/2021 ATA 5/2021 - PLENÁRIO

VISTOS, relatados e discutidos estes autos em que se apreciam embargos de declaração opostos por Construtora Queiroz Galvão S.A. em face do Acórdão 1816/2020-TCU-Plenário, por meio do qual o Tribunal negou provimento a pedido de reexame anteriormente interposto contra o Acórdão 424/2019-TCU-Plenário,
ACORDAM os Ministros do Tribunal de Contas da União, reunidos em Sessão do Plenário, diante das razões expostas pelo Relator, em:
9.1. com fundamento nos arts. 32, inciso II, e 34 da Lei 8.443/1992, conhecer e rejeitar os presentes embargos de declaração, mantendo-se inalterado o Acórdão 1816/2020-TCU-Plenário;
9.2. dar ciência deste acórdão à embargante.

Embargos de declaração opostos em face do Acórdão 1.816/2020-TCU-Plenário, por meio do qual o Tribunal negou provimento a pedido de reexame anteriormente interposto contra o Acórdão 424/2019-TCU-Plenário, decisão que declarou a inidoneidade da embargante pelo prazo de três anos, em razão de fraudes nas licitações conduzidas em obras da Refinaria Presidente Getúlio Vargas (Repar).

Petróleo Brasileiro S.A.

3. Embargante: Construtora Queiroz Galvão S.A. (33.412.792/0001-60).

13.1. Ministros presentes: Ana Arraes (Presidente), Walton Alencar Rodrigues, Benjamin Zymler, Augusto Nardes, Raimundo Carreiro, Bruno Dantas (Relator) e Vital do Rêgo.
13.2. Ministro-Substituto convocado: Marcos Bemquerer Costa.
13.3. Ministro-Substituto presente: André Luís de Carvalho.

ACORDAO-COMPLETO-2543526

Acórdão de Relação 1610/2022 - Plenário

Acórdão de Relação

CONSTRUTORA QUEIROZ GALVÃO S.A

BRUNO DANTAS

Ministro Bruno Dantas.

Trata-se de embargos de declaração opostos por Construtora Queiroz Galvão S.A. (peça 111) em face do Acórdão 1816/2020-TCU-Plenário, por meio do qual o Tribunal negou provimento a pedido de reexame anteriormente interposto contra o Acórdão 424/2019-TCU-Plenário. Por intermédio desse decisum, o Tribunal declarou a inidoneidade da embargante pelo prazo de três anos, para participar de licitações na Administração Pública Federal, bem como em certames promovidos na esfera estadual e municipal cujos objetos sejam custeados com recursos federais repassados por força de convênios ou instrumentos congêneres. 
O ofício de notificação da decisão embargada foi expedido em 30/7/2020 (peça 114) e a Construtora Queiroz Galvão S.A. opôs os presentes embargos em 7/8/2020.
Nesta oportunidade, a embargante alega que a deliberação embargada estaria eivada dos seguintes vícios, com os devidos ajustes formais:
"a) contradição ao negar provimento ao Pedido de Reexame enquanto acata pedidos nele formulados; 
b) omissão ao não individualizar a conduta da Construtora Queiroz Galvão no âmbito da Repar, imprescindível à garantia da ampla defesa; 
c) omissão ao não apresentar sequer um indício de participação da Construtora Queiroz Galvão na fraude à licitação dos certames em questão, conditio sine qua non à condenação; 
d) obscuridade e contradição na motivação para o afastamento do bis in idem condenatório, pois não foram delimitadas pelo Acórdão diferentes condutas que pudessem ensejar diferentes condenações; 
e) contradição na manutenção da dosimetria da penalidade aplicada mesmo frente à exclusão de conduta anteriormente imputada, ferindo o princípio da non reformatio in pejus; e
f) obscuridade ao indeferir a suspensão da sanção aplicada sem considerar o posicionamento do Ministério Público de Contas."
Diante da pretensa relevância das questões aduzidas, a embargante finaliza o expediente com o seguinte pedido:
"Ante todo o exposto, diante das omissões, obscuridades e contradições apontadas, solicita-se, com fundamento no artigo 34 da Lei nº 8.443/1992 c/c o artigo 287 do RITCU, sejam acolhidos os presentes Embargos de Declaração com EFEITOS INFRINGENTES, alterando o conteúdo do julgado."
	É o relatório.

8.1. Luís Felipe Vasconcelos de Melo Cavalcanti (42.884/OAB-PE) e Bruna Wills (46.082/AOB-DF), representando Construtora Queiroz Galvão S.A.

Não atuou.

REPRESENTAÇÃO. FRAUDES NA LICITAÇÃO PARA IMPLANTAÇÃO DA REFINARIA PRESIDENTE GETÚLIO VARGAS (REPAR). FORMAÇÃO DE CARTEL. PROCESSO APARTADO PARA INDIVIDUALIZAÇÃO DAS RESPONSABILIDADES DAS EMPRESAS ENVOLVIDAS. DECLARAÇÃO DE INIDONEIDADE. PEDIDO DE REEXAME. CONHECIMENTO. OCORRÊNCIA DA PRESCRIÇÃO EM RELAÇÃO A UMA LICITAÇÃO. NEGATIVA DE PROVIMENTO. EMBARGOS DE DECLARAÇÃO. AUSÊNCIA DE CONTRADIÇÃO, OBSCURIDADE OU OMISSÃO. CONHECIMENTO E REJEIÇÃO.

REPRESENTAÇÃO (REPR)

Secretaria de Recursos (Serur); Secretaria Extraordinária de Operações Especiais em Infraestrutura (SeinfraOperações).

Trata-se de embargos de declaração opostos por Construtora Queiroz Galvão S.A. (CQG) em face do Acórdão 1816/2020-TCU-Plenário, por meio do qual o Tribunal negou provimento a pedido de reexame anteriormente interposto contra o Acórdão 424/2019-TCU-Plenário. Por intermédio desse decisum, o Tribunal declarou a inidoneidade da embargante pelo prazo de três anos, para participar de licitações na Administração Pública Federal, bem como em certames promovidos na esfera estadual e municipal cujos objetos sejam custeados com recursos federais repassados por força de convênios ou instrumentos congêneres. 
Nesta oportunidade, a embargante alega que a deliberação embargada estaria eivada dos seguintes vícios, com os devidos ajustes formais:
"a) contradição ao negar provimento ao Pedido de Reexame enquanto acata pedidos nele formulados; 
b) omissão ao não individualizar a conduta da Construtora Queiroz Galvão no âmbito da Repar, imprescindível à garantia da ampla defesa; 
c) omissão ao não apresentar sequer um indício de participação da Construtora Queiroz Galvão na fraude à licitação dos certames em questão, conditio sine qua non à condenação; 
d) obscuridade e contradição na motivação para o afastamento do bis in idem condenatório, pois não foram delimitadas pelo Acórdão diferentes condutas que pudessem ensejar diferentes condenações; 
e) contradição na manutenção da dosimetria da penalidade aplicada mesmo frente à exclusão de conduta anteriormente imputada, ferindo o princípio da non reformatio in pejus; e
f) obscuridade ao indeferir a suspensão da sanção aplicada sem considerar o posicionamento do Ministério Público de Contas."
II
Satisfeitos os requisitos atinentes à espécie, os presentes embargos devem ser conhecidos, com fundamento nos arts. 32, inciso II, e 34 da Lei 8.443/1992.
Dito isso, não vislumbro as omissões, contradições e obscuridades ventiladas.
O embargante argui contradições da decisão na primeira e na quinta questões dos embargos, ambas afetas ao mesmo tema: reconhecimento da prescrição em relação ao Contrato 0800.0035013.07.2 (CT 101) sem que isso acarretasse o provimento parcial do recurso.
Com relação à primeira questão - contradição ao negar provimento ao pedido de reexame enquanto acata pedidos nele formulados -, a embargante alega que haveria o aludido vício entre o voto, que reconheceria a prescrição referente à fraude verificada no Contrato CT 101, e a decisão, que teria negado provimento ao recurso.
Com relação à quinta questão dos embargos - contradição na manutenção da dosimetria da penalidade aplicada mesmo frente à exclusão de conduta anteriormente imputada, ferindo o princípio da non reformatio in pejus -, a embargante afirma que a dosimetria da sanção (prazo de inidoneidade de três anos) foi determinada pelo Acórdão 424/2019-TCU-Plenário a partir da suposta fraude ocorrida em três certames (CT 101, CT 111 e CT 112) . Por decorrência lógica, o acórdão embargado, ao reconhecer a prescrição e, assim, afastar a culpabilidade da empresa referente ao CT 101, deveria ter reduzido a sanção em um terço. Ao não proceder dessa maneira, teria incorrido em reforma em prejuízo.
Não verifico as mencionadas contradições.
De fato, houve o reconhecimento da prescrição da pretensão punitiva em relação ao Contrato 0800.0035013.07.2 (CT 101) . No entanto, o juízo formado naquela ocasião, e exposto no voto, excerto abaixo transcrito, foi de que a sanção aplicada à embargante não deveria ter sido alterada, em razão dos demais fatos a ela imputados, considerada a gravidade das fraudes e do conluio comprovados, a culpabilidade da empresa e a magnitude dos valores envolvidos:
"45. Dessa forma, haveria que ser reconhecer a prescrição em relação ao Contrato 0800.0035013.07.2 (CT 101) , em que a conduta atribuída fora a ausência da formulação de proposta com o intuito de beneficiar a empresa escolhida pelo cartel. Nesse caso, decorreram mais de 10 anos desde a celebração do contrato (e, por consequência, da licitação) , 31/8/2007, e o ato que ordenou a oitiva, Acórdão 2319/2017-TCU-Plenário, proferido na sessão extraordinária do dia 11/10/2017 (peça 22) . 
46.	 Todavia, na aplicação da sanção, o Tribunal avalia, para fins de dosimetria, diversos elementos, tais como a gravidade dos ilícitos e a culpabilidade da empresa. Neste caso em especial, considerando a magnitude dos valores envolvidos nas licitações e a gravidade das fraudes e do conluio comprovados, julgo que o prazo quantificado inicialmente, de três anos, pode ser mantido, pois ele se mostra conservador em face dos fatos ora examinados."
Ressalto, em complemento, que a dosimetria realizada por esta Corte de Contas não é um juízo aritmético, justamente por buscar refletir as circunstâncias do caso, bem como os elementos relativos à gravidade dos ilícitos praticados. Por essa razão, esse juízo guarda relação com a materialidade dos fatos e a culpabilidade dos responsáveis. Dessa forma, mesmo diante do reconhecimento da prescrição em relação a um dos contratos, as demais irregularidades remanescentes justificaram a manutenção da sanção cominada à embargante, sem que isso configurasse a reforma em prejuízo. 
Nesse mesmo sentido aponta o seguinte enunciado da jurisprudência selecionada desta Corte (Acórdão 2365/2015-TCU-Plenário, Rel. Augusto Nardes) :
"O acolhimento das razões recursais acerca de uma das irregularidades que fundamentaram a sanção não implica, necessariamente, a redução do valor da multa, cabendo ao julgador ad quem reavaliar a lesividade do conjunto das condutas irregulares remanescentes e a culpabilidade do agente para daí fixar nova pena que atenda às finalidades de reprovação e prevenção do ilícito".
Ademais, ressalto o fato de que a questão foi expressamente enfrentada no voto e a solução foi apresentada de forma explícita durante o julgamento em Plenário. E a via estreita dos embargos não é a adequada para revisitar o mérito da questão.
Não houve, portanto, contradição entre o voto e a parte dispositiva do acórdão embargado, mas tão somente irresignação do embargante quanto ao fundamento da decisão, hipótese não abrangida pela presente espécie recursal.
III
Com relação às omissões apresentadas na segunda e na terceira questões dos embargos - omissão ao não individualizar a conduta da CQG no âmbito da Repar e omissão ao não apresentar indícios de participação da CQG na fraude à licitação -, a embargante reapresenta os mesmos argumentos de defesa constantes da resposta à oitiva e das razões recursais, informando ter participado de apenas dois certames, como proponente, não tendo sequer apresentado proposta quanto ao terceiro (CT 101) .  
Teria sido o Tribunal, na visão da embargante, omisso quanto ao dever de individualização da conduta, ao ter citado genericamente tipos de fraude à licitação, sem apresentar evidências ou ao menos indícios que demonstrassem que a CQG teria combinado preços, quebrado o sigilo das propostas ou até mesmo ofertado propostas de cobertura. 
Caberia, assim, ao Tribunal definir em que medida a CQG concorreu para a tentativa/efetivação dessas irregularidades, trazendo como fundamento provas ou indícios relativos a cada uma das condutas imputadas à recorrente. 
A segunda omissão estaria relacionada à exigência, prevista na Lei 8.443/1992, de comprovação da fraude à licitação para fins cominação da sanção de declaração de inidoneidade. Segundo a embargante, a decisão teria sido omissa quanto à evidência processual de que não haveria, nos autos, sequer indício de participação da CQG na suposta fraude cometida nas licitações de Repar. Nesse sentido, nem o relatório da Secretaria de Recursos nem o acórdão embargado teriam apresentado elementos que demonstrassem a participação da embargante no suposto ilícito.
Não verifico as alegadas omissões.
Observa-se, nos argumentos apresentados, que mais uma vez a embargante busca rediscussão de mérito do julgamento, e não o saneamento de vícios atinentes aos embargos (omissão, contradição ou obscuridade) .
Conforme aponta a jurisprudência desta Corte (Acórdão 3595/2014-TCU-Plenário, e acórdãos 1.195/2009 e 2.860/2008, ambos da 1ª Câmara) , a omissão a ser arguida em sede de embargos de declaração deve refletir questões trazidas pelas partes e que deveriam ter sido abordadas na decisão e questões de ordem pública que devem ser resolvidas de ofício.
Ocorre que a individualização da conduta, suposta omissão apontada pela embargante, não é realizada pelo acórdão que julga recurso, ora embargado, mas sim na etapa inicial do processo. Explico: não há, logicamente, omissão do julgado que negou provimento ao recurso, pois neste não se individualizou propriamente a conduta. Esta foi individualizada em etapa anterior, com a oitiva da embargante, num primeiro momento, e, posteriormente à análise dos argumentos de defesa, na condenação. Essas informações foram repisadas no seguinte excerto do voto condutor da decisão embargada:
"30. Houve, no caso, a adequada delimitação da responsabilidade, conforme se observa a partir da simples leitura do Ofício 0651/2017-TCU/SeinfraOperações (peça 28) , que pormenorizou as condutas que foram atribuídas à recorrente, cujo excerto foi transcrito no relatório que antecede este voto.
31. Esse expediente informou, ainda, sobre a possibilidade de obtenção do relatório e do voto do Acórdão 2319/2017-TCU-Plenário, os quais possibilitaram à recorrente, juntamente com o mencionado ofício, o pleno conhecimento das irregularidades. Não houve, portanto, violação ao direito à informação, e, por consequência, prejuízo à defesa."
Tampouco a matéria probatória foi analisada originalmente pelo acórdão embargado. Como se sabe, a decisão que julga recurso fica adstrita à condenação e às próprias questões objeto da impugnação (efeito devolutivo) . Não cabe, portanto, ao acórdão que julga o recurso inovar, apresentando provas de participação da embargante na fraude à licitação. A demonstração dessas condutas ocorreu em momento anterior, ocasião em que foi proferida a decisão a quo, Acórdão 424/2019-TCU-Plenário, tendo a decisão ad quem, Acórdão 1816/2020-TCU-Plenário, tão somente reapreciado o caso em face das razões recursais, nos seguintes termos:
"47. Verifico que as demais alegações recursais foram suficientemente analisadas pela Serur, cujas teses prevalecentes reproduzo a seguir:
47.1. é lícita a utilização de informações produzidas na investigação penal ou na instrução processual penal, desde que haja autorização judicial para esse aproveitamento e seja observado, no processo de controle externo, o contraditório e a ampla defesa acerca da prova emprestada;
47.2. a decisão se baseou em robusto conjunto probatório que demonstra a ocorrência de fraude, incorporado aos autos e submetido ao contraditório;
47.3. cabe ao responsável trazer aos autos as provas de sua defesa, ônus que prescinde de autorização desta Corte, não cabendo ao TCU, a pedido da parte, realizar diligências para obtenção de documentos adicionais aos que se encontram no processo;
47.4. não compete ao TCU, a posteriori, com intuito de preservar a empresa, se abster de cumprir suas atribuições constitucionais. Ademais, o alegado princípio da preservação da empresa não é motivo justo para deixar de responsabilizar a recorrente, visto que seus atos de corrupção macularam os mecanismos de mercado e distorceram a própria função social da empresa;
47.5. a celebração do contrato por parte da licitante fraudadora não é pressuposto necessário para caracterização da fraude à licitação, a qual pode ser caracterizada por meio de outras condutas que demonstrem o conluio entre os licitantes com vistas a frustrar o caráter competitivo do certame, tais como a combinação de preços, a quebra de sigilo das propostas, a oferta de propostas de cobertura ou mesmo a ausência da formulação de propostas com o intuito de beneficiar a empresa escolhida pelo cartel;
47.6. o suposto fato de haver um único comprador (monopsônio) não impede a formação de cartel entre os fornecedores e, por consequência, não afasta a possibilidade de ocorrência de fraude em licitação."
Não vislumbro, portanto, as omissões ventiladas. Em verdade, as presentes razões recursais já foram analisadas na deliberação embargada e todas as questões, de fato e de direito, foram decididas, não caracterizando omissão o fato de não terem sido adotadas as teses e interpretações preferidas pelo embargante.
Cabe, ainda, lembrar o enunciado da jurisprudência selecionada desta Corte, para a qual "não há omissão quando a matéria é analisada na instrução da unidade técnica que consta do relatório e que integra as razões de decidir da deliberação." (Acórdão 131/2015-TCU-Primeira Câmara, de minha relatoria. Nesse mesmo sentido apontam outros julgados (Acórdão 302/2015-TCU-Plenário, 1.118/2017-2ª Câmara e 8.345/2016-2ª Câmara) .
IV
Com relação à quarta questão dos embargos - obscuridade e contradição na motivação para o afastamento do bis in idem condenatório -, a embargante informa que já fora condenada em processos específicos, como Rnest (TC Processo 013.383/2017-0) e Angra III (TC Processo 016.991/2015-0) , e que, no caso, estaria sendo julgada pelos mesmo motivos que ensejaram sua condenação nos mencionados processos.
O acórdão embargado padeceria, assim, de obscuridade e contradição, porquanto embasado em condutas genéricas (não individualizadas) e já apenadas no âmbito de outros certames (Rnest e Angra III) . Haveria contradição também no fundamento utilizado para a manutenção da sanção, qual seja, a existência de multiplicidade de consequências jurídicas para uma mesma conduta.
Não verifico as alegadas obscuridade e contradição.
Começo pelo segundo vício suscitado. Rememoro que contradição embargável é aquela que presume a existência de proposições inconciliáveis entre si, isto é, a existência de uma incongruência lógica entre distintos elementos da decisão, seja por haver justaposição de fundamentos antagônicos, seja por haver incompatibilidade entre as razões de decidir e a própria decisão.  
No caso, o argumento acerca da suposta violação à vedação da dupla punição pelo mesmo fato não foi acolhido, pois, os fundamentos fáticos da sanção cominada à embargante nos presentes autos são distintos daqueles analisados nos processos por ela mencionados (Rnest e Angra III) , conforme exposto nos seguintes itens do voto condutor da decisão embargada:
"35. Com relação às sanções cominadas à recorrente em outros processos, TC Processo 016.991/2015-0 (Usina Termonuclear de Angra III) e TC Processo 013.383/2017-0 (Refinaria Abreu e Lima) , também não há violação ao aludido princípio. Isso porque, nesses processos, foram apreciados objetos distintos do ora analisado (Refinaria Presidente Getúlio Vargas) , em que a recorrente praticou outras condutas enquadradas no mesmo preceito legal.
36. Nessas situações, em que ocorre fraude a várias licitações, nada impede a cominação de sanção de inidoneidade em cada processo. Havendo cumulação de sanções de declaração de inidoneidade, o Tribunal adota as teses consignadas pelo Acórdão 348/2016-TCU-Plenário, posteriormente reformado pelo Acórdão 2702/2018-TCU-Plenário, que determinam o cumprimento sucessivo das sanções e a limitação temporal, no conjunto, a 5 anos." (destaquei) 
A decisão, não acolhimento da tese recursal, não é, portanto, inconciliável com seu fundamento, anteriormente transcrito, nem com o dispositivo do acórdão embargado, o qual negou provimento ao pedido de reexame. 
Tampouco verifico a alegada obscuridade. 
A tese levantada pela embargante não se mostra factível por diversos fatores.
Em primeiro lugar, em razão da própria natureza dos princípios. Diferentemente das regras, os princípios, mandatos de otimização de condutas, são concebidos com elevado grau de abstração. Dotados, pois, de carga axiológica, expressam valores a serem preservados ou fins a serem buscados pelo ordenamento jurídico. Justamente por serem mandatos de otimização, admitem o que a doutrina denomina de graus de concretização.
Veja que, em relação ao mencionado princípio (ne bis in idem) , ele precisa ser conciliado, por exemplo, com o princípio da independência das instâncias, de modo que, decisões afetas às searas cível e penal não irão repercutir em julgamentos desta Corte de Contas, ressalvada a hipótese de absolvição penal por negativa de autoria ou inocorrência do fato delitivo.
Em segundo lugar, os princípios não afastam as regras. Não impedem, portanto, a incidência dos efeitos jurídicos previstos na lei, decorrentes da aplicação do processo lógico de subsunção. Nesse contexto, a questão da multiplicidade de consequências para uma mesma conduta é decorrência do próprio ordenamento jurídico e observada em vários processos desta Corte. Uma conduta que acarrete dano ao erário, por exemplo, poderá ser sancionada com a multa prevista no art. 57 da Lei 8.443/92 e, se considerada grave, ensejar, ainda, a declaração de inidoneidade prevista no art. 46 do mencionado diploma legal, sem que isso configure violação ao aludido princípio.
V
Com relação à sexta e última questão dos embargos - obscuridade ao indeferir a suspensão da sanção aplicada sem considerar o posicionamento do Ministério Público de Contas -, a embargante sustenta que a decisão teria analisado tão somente o pleito de suspensão processual, deixando obscuro o restante do pedido formulado, notadamente quanto à suspensão da sanção imposta.
Não houve obscuridade da decisão, entendida em seus termos processuais como a falta de clareza na redação do julgado. Nesse sentido, verifico que a decisão embargada foi clara ao não acolher as medidas dilatórias pleiteadas pela embargante, tendo apresentado fundamento suficiente para tanto, o qual transcrevo a seguir:
"12. A suspensão do julgamento do processo (sobrestamento) apresenta, como pressuposto, o surgimento de matéria ou fato que obste seu regular prosseguimento. Cumpre, portanto, para a análise do pleito, posicionar-se quanto a duas questões: se o fato alegado é plausível, ou seja, se a recorrente estaria realmente colaborando com o Tribunal; e se esse mesmo fato se enquadraria no pressuposto para o sobrestamento, isto é, se a colaboração estaria auxiliando o Tribunal na apuração das irregularidades e na identificação de outros responsáveis.
13. Começando pela segunda questão, verifico que há jurisprudência desta Corte que considera, para fins de dosimetria da pena, a postura dos responsáveis que prestam colaboração com o Poder Público. Em geral, nessas decisões, o TCU avalia a importância da colaboração para elucidação dos fatos e a apuração das respectivas responsabilidades.
14. É o que se observa a partir do precedente apontado pela recorrente, Acórdão 483/2017-TCU-Plenário, no qual as graves ocorrências em apreciação naquela ocasião somente se tornaram conhecidas pelo Tribunal a partir das informações prestadas por uma das empresas, primeiramente junto ao Conselho Administrativo de Defesa Econômica (Cade) e ao Ministério Público Federal (MPF) e, posteriormente, junto ao próprio TCU.
15. Restou, portanto, naquele caso, evidente a relevância da postura colaborativa para alavancar as investigações do próprio Tribunal, justificando a isenção ou diminuição das sanções o fato de que as informações buscadas seriam, de certo modo, inacessíveis sem a colaboração. Reconheceu-se inclusive, que a ação de controle somente fora possível a partir das informações trazidas pela empresa colaboradora, bem como do compartilhamento de informações pelos outros órgãos de controle.
16. Verifico, a par do exposto, que as circunstâncias fáticas do precedente, em que a atuação do Tribunal ocorreu a partir das informações apresentadas pelo colaborador, é completamente distinta do recurso ora analisado, em que o Tribunal, já tendo conhecimento dos fatos e provas, condenou empresa que sequer colaborou com esta Corte. Essas diferenças fáticas, diversamente do que defende a recorrente, impossibilitam o enquadramento na ratio do precedente.
17. Não faz sentido, portanto, seguindo a racionalidade dos acordos de colaboração - em que o Estado busca informações que de outra maneira seriam inacessíveis, concedendo isenções ou diminuição das sanções em contrapartida à contribuição do agente colaborador - sobrestar a apreciação do presente processo, que trata exclusivamente da declaração de inidoneidade de empresa que comprovadamente fraudou procedimentos licitatórios e, até o presente momento, adotou postura não colaborativa, atuando no processo com a finalidade única de se defender, e não esclarecer as irregularidades analisadas.
18. Ademais, cumpre repisar algumas preocupações que motivaram a declaração de voto que apresentei na ocasião do julgamento dos pedidos de reexame interpostos contra Acórdão 483/2017-TCU-Plenário.
19. Conforme registrei naqueles autos, nos Estados Unidos da América, país do qual importamos o instituto do acordo de leniência, para que seja celebrado esse negócio jurídico processual, o Departamento de Justiça (Department of Justice, DoJ) - que congrega funções executivas e de Ministério Público - exige das empresas que o procuram uma postura sincera e transparente com a Administração Pública.
20. Por esse motivo, a proposta de acordo de leniência somente é aceita se a proponente houver implementado um processo denominado self cleaning (autolimpeza) , mediante o qual é contratada uma empresa de auditoria independente, reconhecida, de reputação ilibada, que tenha a credibilidade como um de seus principais ativos. A essa empresa, a pretensa leniente deverá conceder acesso irrestrito de suas informações internas, inclusive das comunicações promovidas entre seus executivos.
21. A partir dessas informações, é elaborado um relatório em que se identificam, de maneira precisa e minuciosa, as irregularidades cometidas, sua extensão, o momento em que ocorreram, os agentes públicos envolvidos e os prejuízos potenciais delas decorrentes.
22. Apenas depois de estar de posse desse relatório - que será auditado pelo próprio DoJ - é que o pleito de acordo é aceito e as negociações são iniciadas.
23. Ao que tudo indica, o Brasil não tem adotado essa sistemática. Ao contrário, as empresas procuram os órgãos públicos (Ministério Público e AGU/CGU) para firmarem acordo de leniência, mas não se mostram efetivamente comprometidas com a transparência e a sinceridade que deveriam balizar esse processo. Limitam-se a admitir que cometeram irregularidades, sem especificar quando, quais os contratos e as pessoas envolvidas, ou quanto foi desviado. Em outras palavras, embora aspirem benefícios nas diversas esferas em que negociam, essas empresas não se submetem a um escrutínio com o rigor tal qual aquele verificado na jurisdição da qual importamos o instituto.
24. No âmbito do TCU, essas empresas lenientes, ou 'aspirantes' a lenientes, em vez de auxiliarem a apuração dos delitos por elas cometidos e a quantificação do prejuízo causado, adotam postura defensiva, optando por acionar medidas processuais, como a impetração de mandados de segurança. Em diversos desses casos, tal como o MS 35.435, é deferida medida cautelar que impede que o TCU declare a inidoneidade da empresa.
25. O processo permanece, assim, sem julgamento, já que as empresas não colaboraram efetivamente com as apurações no âmbito do TCU e, na prática, a única sanção que poderia ser aplicada ao caso concreto teve sua aplicabilidade suspensa pelo Supremo.
26. Com relação à primeira questão, conforme já expus, não verifico, no caso, postura colaborativa da empresa. Ao contrário, a partir dos elementos de defesa apresentados, a recorrente busca tão somente afastar a sanção cominada, arguindo nulidades ou invocando fato extintivo, tal como a prescrição.
27. Não vislumbro, portanto, fundamento jurídico ou razões de conveniência para o sobrestamento da apreciação do recurso."
Portanto, se o expediente busca suprir eventual falta de clareza, a embargante não logrou apontar em que ponto residiria a suposta obscuridade, pois seu inconformismo é dirigido ao mérito.
Não verifico, no caso, qualquer dificuldade no entendimento do texto da deliberação que torne incompreensível o comando imposto ou a manifestação de vontade do Tribunal.
Com efeito, os argumentos apresentados corroboram a constatação de que a embargante se insurge contra a processualística e o mérito da decisão deste Tribunal sem quaisquer fundamentos aptos a demonstrar qualquer obscuridade, essencial à apreciação de embargos declaratórios, transmudando o objetivo estrito desta espécie processual em nova oportunidade recursal - o que é inaceitável.
Por fim, informo que, em respeito ao Acordo de Cooperação Técnica (ACT) firmado em 6/8/2020, determinei a realização de diligência à Controladoria-Geral da União para que informasse se havia acordo de leniência em tratativa com a Construtora Queiroz Galvão S.A., bem como sobre qualquer impossibilidade de sua celebração, se pronunciando, ainda, com relação às propostas de colaboração sugeridas pela empresa no presente processo (peça 117) . 
Em resposta, a CGU informou que o processo de negociação com a Construtora Queiroz Galvão S.A. fora encerrado em 22/12/2017, com resilição do Memorando de Entendimentos firmado entre a CGU, a AGU e a empresa, conforme Decisão GM 0555790, não havendo, após essa data, qualquer tratativa em curso na CGU com a referida empresa (peça 120) .
Acrescenta, ainda, que, por decisão da CGU, a embargante foi "declarada inidônea por ter atuado em defesa de interesses escusos e particulares, de forma concertada e ardilosa, frustrando direcionando e fraudando certames licitatórios direcionados na Petrobras em conluio com outras empresas, conforme DOU nº 21, Publicado em 30/01/2020, Seção 1, Página 132" (peça 120) .
De tal modo que, inexistindo quaisquer contradições, obscuridades, omissões ou quaisquer outros vícios a serem sanados na deliberação atacada, devem ser rejeitados os presentes embargos.
Ante o exposto, voto por que o Tribunal adote o Acórdão que ora submeto à deliberação deste Colegiado.
TCU, Sala das Sessões Ministro Luciano Brandão Alves de Souza, em 24 de fevereiro de 2021.
Ministro BRUNO DANTAS 
Relator